臺灣桃園地方法院刑事判決　　　　　　　　　　　　　　九十年度訴字第四六一號
　　公　訴　人　臺灣桃園地方法院檢察署檢察官
　　被　　　告　丙○○
右列被告因誣告案件，經檢察官提起公訴（九十年度偵字第四五七九號），本院判決
如左：
    主  文
丙○○無罪。
    理  由
一、公訴意旨略以：丙○○於民國八十九年三月二十二日，經甲○○通知前往桃園縣
    中壢市○○路八十一號領取台灣高等法院寄送之判決書時，明知乙○○並未拆閱
    其信件，竟意圖使其受刑事處分，乃於八十九年五月二十五日至台灣桃園地方法
    院檢察署誣告乙○○無故開拆上揭信件，觸犯妨害書信秘密罪，因認被告涉犯刑
    法第一百六十九條第一項之誣告罪嫌。
二、按犯罪事實應依證據認定之，無證據不得推定其犯罪事實，又不能證明被告犯罪
    者，應諭知無罪之判決，刑事訴訟法第一百五十四條第一項、第三百零一條第一
    項分別定有明文。而刑事訴訟法上所謂認定犯罪事實之證據，係指足以認定被告
    確有犯罪行為之積極證據而言（最高法院二十九年上字第三一○五號判例參照）
    ，如未能發現相當證據，或證據不足以證明，自不能以推測或擬制之方法，為裁
    判基礎（最高法院四十年臺上字第八六號判例參照）。又刑法第一百六十九條第
    一項之誣告罪，係以行為人意圖他人受刑事或懲戒處分，向該管公務員誣告者，
    始克當之，所稱「誣告」即虛構事實，進而申告而言，所謂虛構事實，係指明知
    無此事實，而故意捏造者，是如若出於誤信、誤解、誤認或懷疑有此事實，或對
    其事實張大其詞，或資為其訟爭上之攻擊或防禦方法，或其目的在求判明是非曲
    直者，固均不得謂屬誣告。即其所申告之事實，並非完全出於憑空捏造，或尚非
    全然無因，而只以不能積極證明為虛偽，或因證據不充分，致受誣告人不受追訴
    處罰者，亦不成立誣告罪。而告訴人所訴事實，不能證明其係存在，對於被訴人
    為不起訴處分確定者，是否構成誣告罪，尚應就其有無虛構誣告之故意以為斷，
    並非當然可以誣告罪相繩。是以誣告罪之成立，以告訴人所訴被訴人之事實必須
    完全出於虛構為要件，若有出於誤會或懷疑有此事實而為申告，以致不能證明其
    所訴之事實為真實，縱被訴人不負刑責，而告訴人本缺乏誣告之故意，亦難成立
    誣告罪名。
三、本件公訴人認被告涉有上開犯行，無非係以證人乙○○否認有拆閱被告上開信件
    ，另證人甲○○亦證稱未告知被告信件是乙○○拆開的等語及被告告訴乙○○妨
    害秘密罪，已經檢察官為不起訴處分資為論據，惟訊之被告則堅決否認有何誣告
    犯行，辯稱：伊收到由甲○○轉交之台灣高等法院寄來之信件時，已被拆封，伊
    說要告甲○○，甲○○即說「不是他拆的，是乙○○拆的，要告就告乙○○」等
    語，所以伊才告乙○○，否則伊告甲○○就好了，且事後甲○○亦為此事透過友
    人丁○○與伊相約在桃園縣中壢市遠東百貨對面之四海遊龍餐廳見面道歉等語。
    經查，據證人甲○○於警訊及本院調查時證稱：伊是該棟大樓管理員，乙○○則
    是管理員之主管，伊通知丙○○前來領取上開掛號信件時，該信件已被拆封，丙○○問信是誰拆的，伊說不知道，伊沒有說是乙○○拆的，當時丙○○就一口咬
    定是乙○○拆的，嗣後因丙○○要告伊偽證，所以約丙○○出來將事情講清楚等
    語，證人丁○○則證稱：因丙○○要告甲○○偽證，甲○○說只是小誤會，所以
    約丙○○出來談，甲○○有請丙○○不要告他，他願意道歉等語，基此可知被告
    自甲○○處領取上開信件時，該信件確時已遭拆封，此等客觀之事實與被告指訴
    之內容互核相符，被告因此懷疑其信件無故遭他人開拆，確屬信而有據，要非出
    於虛構，第查：乙○○、甲○○分別擔任桃園縣中壢市○○路八十一號「中山大
    樓」社區管理員主任、管理員之職務，及被告詢問甲○○信件係何人拆閱，何某
    表示不知情，被告即指為乙○○所為乙節，已如前述，而一般公寓大樓管理室之
    職責，類皆包括門禁安全、社區環境衛生、住戶信件收發、管理費用收取等事項
    ，此為一般經驗週知，從而，被告於收取其所有之法院掛號郵寄信件，發現遭人
    拆閱後，其究責之對象指向負責信件收發之管理室，實屬事理之常，而證人甲○○針對被告質詢信件何以被拆閱情事時，復未能當場告知原委，在此情況下，被
    告將此主觀上之疑竇轉至管理員之主管即乙○○，客觀上尚非全無憑依，要難以
    憑空杜撰虛造事實相比擬，雖乙○○所涉妨害秘密罪業經以罪證不足為不起訴處
    分，惟被告主觀上之懷疑既係出自客觀情事所得之確信，揆之前述說明，即難認
    有誣告之故意。至被告所指甲○○曾告知信件係乙○○拆閱之情，雖經證人甲○○否認云云，然查，甲○○於拆信事件發生後，曾央求友人蘇棟財出面邀請被告
    洽談要求息事寧人，願向被告道歉，為證人甲○○所自承，又衡諸一般國人對於
    法庭作證一事，因事不關己，多持明哲保身不願得罪他人之心態，致語多隱晦、
    保留或推稱不知情，尤其乙○○係甲○○之主管，則甲○○是否礙於身分或情面
    之利害關係，致有所隱瞞，亦屬人情之常，非無可能，況甲○○如係據實陳述，
    自可坦然以對，又何必畏懼被告將對其提出偽證告訴，而特地託人邀約被告並向
    其道歉，其所為在在與常情有違，是甲○○否認告知信件係乙○○拆閱之陳述是
    否全然可信，殊值懷疑。又退步言，縱認證人甲○○所述屬實，然被告信件遭人
    拆閱之事實既可認定，而其所指之行為人乙○○之職務在客觀上可能涉嫌，又係
    合理之懷疑，此項為支持其申告事實所舉證人之證詞，雖無法證明其所申告之事
    實，究與捏造事實誣陷之行為有間，自與誣告罪之要件不合。另被告經測謊結果
    ，雖就甲○○曾告訴渠系爭信封是乙○○拆開的、本案甲○○有作不實供述，均
    呈情緒波動之反應，研判有說謊，另甲○○對於渠不曾告訴丙○○系爭信封是乙○○拆開的、本案渠沒有作不實供述，均無情緒波動反應，研判未說謊，有法務
    部調查局九十年九月四日（九十）陸（三）字第九○○四六四八九號鑑定通知書
    一紙在卷可據，惟按測謊鑑定係依一般人在說謊時，會產生遲疑、緊張、恐懼、
    不安等心理波動現象，因而利用測謊儀器將受測者之上開情緒波動反應情形加以
    紀錄，用以判別受測者所供述之真實性，倘受測者愈想壓抑其謊言所產生之情緒
    ，在測謊儀器上愈會產生明顯之情緒波動反應，反之則無此不實之波動反應。從
    而測謊鑑定結果，如就否認犯罪有不實之情緒波動反應，固得供審判上之參酌，
    惟不得採為有罪判決之唯一憑據（最高法院八十七年台上字第三三三七號判決參
    照）。且謊判斷的正確性，受到測試者之生理精神狀況、情緒，如氣憤、過度不
    安、極度緊張及問題的適當性、控制的適當性、認知差異、測謊環境與硬體設施
    等諸多因素的影響，有內政部警政署刑事警察局八十八年十月六日（八八）刑鑑
    字第一○○九二四號函可參，亦即其與一般科學鑑識仍有不同的精確程度，是尚
    難僅以測謊結果呈情緒波動反應，即認定被告就上開詢答部分確係說謊。依上說
    明，本件既無其他證據足資佐認被告確實明知乙○○未開拆其信件而故意捏詞誣
    告，自不得以該測謊結果，作為被告有罪之憑據。綜前所述，被告告訴乙○○妨
    害秘密一節，並非全然無因，且本件亦乏積極證據足資證明被告確有誣告犯行，
    其犯罪尚屬不能證明，應諭知被告無罪之判決。
三、至台灣桃園地方法院檢察署檢察官八十九年偵字第一六八四七號併辦意旨另以：
    告訴人魏韶貞於八十九年十月三十日向台灣桃園地方法院檢察署檢察官提出告訴
    ，略以被告丙○○明知其於八十九年二月十六日上午七時三十分許在桃園縣中壢
    市○○○路、大同路口，係向其收取房租，並未有何妨害自由及強盜犯行，竟捏
    造事實，向台灣桃園地方法院檢察署檢察官提出告訴，而此部分業經該署檢察官
    於八十九年七月二十八日以八十九年偵字第八二一二號不起書處分，並經台灣高
    等法院檢察署於八十九年十月七日以八十九年度議字第二七四一號駁回再議而確
    定在案，因認被告丙○○涉犯刑法第一百六十九條第一項誣告罪嫌。然本件既已
    為被告無罪之諭知，則上開併辦部分與本案即無連續犯之裁判上一罪關係，本院
    自無從併予審理，應退回檢察官另行處理。
據上論斷，應依刑事訴訟法第三百零一條第一項，判決如主文。
本案經檢察官柯怡如到庭執行職務
中      華      民      國      九十一      年      一      月    十    日
                                       臺灣桃園地方法院刑事第五庭
                                           審判長法  官  江振義
                                                 法  官  林孟宜
                                                 法  官  鍾淑慧
右正本證明與原本無異。
如不服本判決，應於判決送達後十日內向本院提出上訴狀( 應附繕本 )，上訴於
臺灣高等法院。
                                                 書記官  吳一凡
中      華      民      國      九十一     年       一      月  二十一  日
